【裁判字號】    94,建,71
【裁判日期】    970630
【裁判案由】    給付工程款
【裁判全文】
臺灣高雄地方法院民事判決                94年度建字第71號
原      告
即反訴被告  優美營造有限公司
法定代理人  甲○○
訴訟代理人  陳妙泉律師
被      告
即反訴原告  高雄市政府工務局下水道工程處
法定代理人  楊明州
訴訟代理人  陳麗珍律師
上列當事人間給付工程款事件，經本院於民國97年4 月3 日言詞
辯論終結，判決如下：
    主      文
被告應給付原告新臺幣伍拾萬伍仟壹佰元，及自民國九十四年九
月六日起至清償日止，按週年利率百分之五計算之利息。
原告其餘之訴駁回。
訴訟費用由被告負擔四分之一，餘由原告負擔。
本判決原告如以新臺幣拾柒萬元為被告預供擔保後，得為假執行
。但被告如以新臺幣伍拾萬伍仟壹佰元為原告預供擔保後，得免
為假執行。
原告其餘假執行之聲請駁回。
反訴原告之訴及假執行之聲請均駁回。
反訴訴訟費用由反訴原告即被告負擔。
    事實及理由
壹、程序事項：
一、按當事人喪失訴訟能力或法定代理人死亡或其代理權消滅者
    ，訴訟程序在有法定代理人或取得訴訟能力之本人，承受其
    訴訟以前當然停止；承受訴訟人，於得為承受時，應即為承
    受之聲明，民事訴訟法第170 條、第175 條第1 項分別定有
    明文。本件被告之法定代理人原為乙○○，嗣於審理中變更
    為楊明州，有高雄市政府令1 函在卷可稽，則楊明州於民國
    96年10月30日具狀聲明承受訴訟，核無不合，應予准許。
二、按訴狀送達後，原告不得將原訴變更或追加，但減縮應受判
    決之聲明者，不在此限，民事訴訟法第255條第1項第 3款定
    有明文。查本件原告請求：被告應給付原告新台幣（下同）
    2,089,626 元，其中1,828,376 元自92年9 月17日起，其中
    261,250 元自93年01月13日起，均至清償日止，按週年利率
    百分之5 計算之利息。嗣於起訴狀繕本送達後，於94年10月
    4 日以民事準備書狀，就聲明部分減縮請求：被告應給付原
    告1, 870,800元，暨自起訴狀繕本送達之翌日起即94年9 月
    6 日起至清償日止，按週年利率5 ％計算之利息；核屬減縮
    應受判決事項之聲明，與前揭規定相符，併予敘明。
三、又被告於言詞辯論終結前，得在本訴繫屬之法院，對於原告
    及就訴訟標的必須合一確定之人提起反訴，民事訴訟法第25
    9 條亦有明文。查本件被告於言詞辯論終結前，對原告提起
    反訴，經核反訴之標的非專屬他法院管轄，且本訴原告係請
    求給付工程款，而被告辯稱該承攬工程有所遲誤並致其受有
    損失，提起反訴請求原告給付違約金並賠償其損害，反訴之
    標的與本訴之標的、防禦方法自有牽連，且被告於第一次準
    備程序開庭即95年2 月7 日，即已具狀提起反訴，距本案辯
    論終結尚有超過2 年時間，經核原告應可為適當之防禦，故
    本件反訴之提起於法並無不合。
貳、實體方面：
甲、本訴部分：
一、原告主張：
    (一)兩造於92年4 月25日簽訂「高雄市政府工務局下水道工程
      處工程採購契約」（下稱系爭契約），由原告承作工程編
      號：92－雨－020 ，左營區○○路一帶排水改善工程（下
      稱系爭工程），工程總價計2,750,000 元，付款方式依系
      爭契約第9 條約定，每15日估驗計價撥付估驗款一次，原
      告並繳交履約保證金275,000 元，合先敘明。原告開工後
      ，於92年8 月25日第一次估驗請款，實際得請款金額為2,
      083,778 元，惟被告竟只付款826,000 元，原告於92年9
      月16日再請求被告估驗付款，被告並未依約估驗，且藉故
      於93年1 月13日終止系爭契約並沒收保證金。被告終止契
      約當時，原告實際已完成系爭工程進度約88.78 ％，可請
      領之工程款應為1,626,655 元，縱認被告得終止系爭契約
      ，原告既完成系爭工程進度88.78 ％，被告僅得扣取尚未
      履約部分之保證金，另244,145 元即應返還原告，故被告
      任意終止系爭契約並沒收原告繳交之履約保證金，均無理
      由，執之，被告尚應給付原告之工程款及履約保證金，合
      計1,870,800 元，爰依系爭契約第9 條及第14條約定，請
      求給付報酬暨返還履約保證金等情。
    (二) 其對被告抵銷抗辯部分，則另主張：被告未按進度付款
       而僅支付826,000 元，造成原告發生財務上困難，原告
       始未進場施工，原告並無任何可歸責事由，而被告任意
       終止系爭契約並不合法，所為依系爭契約第20條第2 項
       第4 款約定向原告請求賠償並與原告可受報酬互為抵銷
       之抗辯，應無理由。況觀重新發包工程後被告製作之結
       算明細表（系爭結算明細Ｂ表；見本院卷二第60頁）項
       次4 ，有關淤泥人工挖除及處理運棄工程－原合約單價
       僅256.21元，重新發包時卻調高8 倍，為2,02 7.4 5元
       ，顯然此部分重新發包單價過高，始造成之損失，自不
       得請求伊賠償給付。另系爭結算明細Ｂ表項次22工程告
       示牌，依原合約數量為2 面，結算為0 ，未施作為0 ，
       即原告已依約施作完成，系爭結算明細Ｂ表追償明細中
       卻仍列出數量為2 面，顯與事實不符。系爭結算明細Ｂ
       表項次19系爭逆止閥門部分，依法院現場勘驗結果並無
       損壞情形，被告仍將之列入應追償項目中，亦與事實不
       符等情。
    (三) 聲明：(一)被告應給付原告1, 870,800元，暨自起訴狀繕
       本送達之翌日即94年9 月6 日起至清償日止，按週年利
       率5 ％計算之利息。(二)願供擔保，請准宣告假執行。
二、被告辯以：原告自92年9 月下旬起至93年1 月10日止，已逾
    3 個月未進場施作，致系爭工程進度嚴重落後，被告多次發
    函催促原告進場施作，均未獲置理，被告乃於93年1 月13日
    以原告因施作進度嚴重落後為由，依系爭契約第20條第2 項
    第2 款及第3 款規定終止系爭契約，並於通知原告後，依據
    系爭契約第15條規定，沒入原告之履約保證金。原告原應依
    據契約所規定之圖說、規範及進度予以施作，始符合契約本
    旨，契約終止後，被告即進行清點結算及驗收程序，除將原
    告施作且合格施工部分予以結算外，並將原告施作不符契約
    、圖說、規範項目予以敘明，有被告所製作系爭工程之工程
    結算明細表 (甲)（ 下稱系爭結算明細Ａ表，見本院卷一第
    274 頁）及93年3 月12日系爭工程驗收紀錄可佐，其中就廢
    方遠運處理乙事，原告並未提出廢棄物清除處理機構或土資
    場、掩埋場予等開立之憑據，以茲為證，至7M鋼軌椿擋土（
    長度335M，下稱系爭鋼軌椿）、修護蓮潭路北側出口逆止閘
    門（下稱逆止閘門）及1B磚封口部分施作工程，原告均未依
    契約圖說及規範要求而施作，則原告謂已完成之工程進度
    88.78%云云，尚非屬實。系爭工程追加部分，被告並未拒絕
    給付，並業已結算，結算後，原告施工進度比例依系爭結算
    明細Ａ表計算為70.03 ％在案。再原告因有未依契約內容施
    工並有設置管理欠缺之情事，致被告除須另行發包剩餘未完
    成之工程外，尚須委由第三人緊急搶修，以維公安，被告並
    因而受有損害，依系爭契約第21條第1 項規定，應就原告尚
    未領取之工程款中先行扣抵。又原告自92年9 月下旬起至93
    年1 月10日止，已逾3 個月未施工，進度嚴度落後，經被告
    多次發函催促亦未進場施工，被告乃依據系爭契約第20條第
    2 項規定終止契約。而因原告未進場施作，致須將系爭工程
    另行發包予訴外人上綸營造有限公司（下稱上綸公司）施作
    ，肇致被告發生損害，據此，被告自得依系爭契約第20 條
    第2 項第4 款約定向原告請求賠償，而被告所受損害經與原
    告尚得領取之工程款互為抵銷後，被告尚有197, 610元之損
    害，是原告請求被告給付工程款，顯無理由，應予駁回等語
    ，聲明：(一)原告之訴駁回；(二)如受不利判決，請准供擔保免
    為假執行之宣告。
 三、本件兩造之不爭執事項及爭執事項：
    (一)不爭執事項如下，有系爭契約、系爭結算明細表（見本院
      卷一第7-13頁、卷二第60頁）、被告於94年10月13日、
       94 年10月28日及94年11月16日就系爭工程重新發包作業
      之簽呈及就系爭工程重新發包後相關施工照片（見本院卷
      二第137-147 頁）在卷可佐，本院另於94年12月5 日於現
      場勘驗，並製作勘驗筆錄暨照片11幀（見本院卷一第135
      頁）附卷，堪信實在。
      1.兩造於92年4 月25日簽訂系爭契約，由原告承作系爭工
        程，總工程款為275 萬元。
      2.系爭工程中追加工程11,205元，原告業已完成，此有系
        爭結算明細表項次9-1 可佐，業經被告列入系爭結算明
        細表之總計金額1,930,286 元中。
      3.被告已給付原告之工程款為826,000元。
      4.被告收取原告繳納之履約保證金為275,000元。
      5.原告就工程施工進行中，有未依規定設置安全措施及夜
        間警示號誌，遭罰款共計20,000元，另因施工瑕疵扣款
        2,134 元；有被告所提出92年6 月26日高市工水五字第
        0920009972號函（罰款5,000 元）、92年07月15日高市
        工水五字第0920010943號函（罰款5,000 元）、92年11
        月21日高市工水五字第0920017939號函（罰款10,000
        元）及被告93年4 月9 日簽稿（工程AC扣款2,134 元）
        在卷（見本院卷一第239-242 頁）可據。
     6.系爭重新發包工程係兩造於92年1 月13日終止契約後，
       經反訴原告於94年11月28日重新發包，由上綸公司得標
       施作並簽約，發包工程總價235 萬元。。
  (二)、爭執事項如下：
    1.系爭工程中，原告實際清運廢土方之數量為何？
    2.系爭工程中，原告就系爭鋼軌樁，實際施工數量為何？
    3.系爭工程中，系爭逆止閘門、1B封口磚原告是否已施工完
      成？
    4.系爭工程中，原告施工完成的進度比例為何？
    5.原告主張履約保證金依施工工程進度按比例返還，有無理
      由？
    6.被告主張原告施工中，所受罰款及工程逾期之罰款，均應
      自工程款中扣抵，有無理由？
    7.被告主張依系爭契約第20條第2 項第4 款約定，原告因終
      止契約後所受一切損失應負賠償責任，有無理由？被告所
      生損害費用可否與原告請求給付之工程款報酬互為抵銷，
      有無理由？
    8.系爭重新發包契約中有關施工項目單價，是否合理，有無
      過高情形？重新發包工程中，依系爭結算明細Ｂ表中項次
      22 之 工程告示牌，有無必要？所生費用得否扣抵？重新
      發包契約中，依系爭結算明細Ｂ表中項次27工程品管費，
      是否必要？被告就重新發包契約中，得向原告主張所生之
      損害額為多少？
    9.原告得主張之工程款為何？果與被告主張之損害賠償金相
      互抵銷後，尚得主張之未付報酬款為何？
四、本院得心證理由：
  (一)、系爭工程中，原告實際清運廢土方之數量為何？
    1.按報酬，應於工作交付時給付之，無須交付者，應於工作
      完成時給付之，民法第505 條第1 項定有明文。
    2.就廢方遠運處理部分，原告主張已全數依系爭契約清運完
      畢，實際結算數量為1643立方公尺（以下簡寫為m3），但
      計算表之結算數量卻只計算875m3 ，短少部分有768 m3（
      0000－000） ，單價為52 .38 元 ／m3，故此部分工程款
      尚欠40227.84元等語，被告則以：依原告提出之聯單計算
      ，原告僅完成875m3 之廢方清運事宜，所以並未全部清運
      完畢等語置辯，經查，依系爭契約土方之清運包括「挖」
      及「運」，依被告所提出之系爭結算明細Ａ表中記載，項
      次一、項目：機械挖方，合約數量是1687m3，結算數量為
      1643m3，顯見廢土共挖了1643m3之多，再依同上明細表項
      次二、項目：廢方遠運處理契約數量為1687m3，結算數量
      為875m3 ，可見依系爭契約約定之機械挖方與廢方遠運處
      理契約數量皆為1687m3，足認挖出之土方與運棄之土方數
      量理應一樣多，否則施工現場將會出現廢棄土方未清運之
      情形；次查，施工現場本院於94年12月5 日現場勘驗結果
      ，施工現場並無廢棄土方尚未清運之情形，有本院勘驗筆
      錄暨照片（見本院卷第127-136 頁）在卷可稽，並為被告
      所不爭執（見本院卷二第81頁），又參諸系爭工程因故終
      止後重新發包之追加工程（下稱系爭重新發包工程）中，
      並無清運之廢棄土方重新發包清運之情以觀，此有重新發
      包工程後之系爭結算明細Ｂ表（見本院卷二第60頁）在卷
      可佐，足見原告主張已將挖起之土方全部清運完畢乙節，
      尚可採信，是原告主張廢方遠運處理部分40 227.84 元之
      工程款，即屬有據。
    3.至被告雖以原告應提出公、民營廢棄物清除處理機構或土
      資場、掩埋場予等開立之憑據，惟原告所提出之廢方清運
      聯單僅有875m3(見本院卷一第158-189 頁)， 故結算數量
      應僅為875m3 云云為辯；惟查，依高雄市政府所屬各機關
      學校營繕工程工地環境管理須知第6 條規定「營建剩餘土
      方（包括建築工程、公共工程及建築物拆除工程施工所產
      生之剩餘泥、土、砂、石、磚、瓦、混凝土塊）及一般事
      業廢棄物應妥善貯存，並於清除前先行資源分類後，一般
      事業廢棄物交由領有政府核發許可證之公、民營廢棄物清
      除處理機構代為清除處理；營建剩餘土方依契約規定清運
      至合格之土資場、掩埋場。」，足認該須知僅規定營建剩
      餘土方契約應約定清運至合格掩埋場，惟觀系爭契約中，
      並無約定原告未提出廢方清運聯單即不予計價之約定，上
      開須知亦未作此規定，況被告並未舉證原告有違規或違法
      任意將廢土方清運之情事，則原告廢方遠運處理數量既為
      1643m3，縱未提出廢方清運聯單，亦難遽認其即有未依約
      定清運情事，而作為拒絕付款之依據。從而，原告既已清
      運完畢，被告自應依約付款。
  (二)、系爭工程中，原告就系爭鋼軌樁，實際施工數量為何？
      原告主張：系爭鋼軌樁，系爭契約數量335M，皆已施作完
      成，有照片附卷（見本院卷一第39頁）可稽，此部分工程
      款單價為854.04元／M ，已完成數量為335M，工程款為28
      6103元，系爭結算明細Ａ表結算數量卻記載為０，故請求
      就此部分工程款之支付等語，被告則以：原告未舉證其已
      施作完成且符合系爭契約之契約圖說及規範有關系爭鋼軌
      椿335M部分之施工等語為辯；經查，系爭鋼軌樁為一臨時
      之設施，目的在施工挖開路面，埋設RCP 管線時，阻擋旁
      邊土石崩落，且於RCP 管線埋設完成後，即完成其目的，
      並需加以拔除，系爭鋼軌樁之設置主要功能是在對施工中
      施工人員安全之維護，若未施作完成，則在系爭契約中之
      項次10、11RCP 管線將無法埋設乙節，為兩造所不爭執，
      見本院97年5 月7 日言詞辯論筆錄（見本院卷二第124 頁
      ），足見系爭鋼軌樁僅是假設工程，其目的在於RCP 管線
      埋設過程中就施工安全之維護，完成後，即加以拔除；再
      查，RCP 管線埋設已完成並與契約圖說相符等情，有被告
      於93年3 月12日之初驗紀錄載明初驗結果埋設134 支RCP
      管線與契約、圖說、貨樣規定相符等語可佐（見本院卷二
      第60頁），復有原告提出之相關施工照片可參，另參諸系
      爭重新發包工程就此部分相關工程即系爭結算明細Ｂ表項
      次6 及11部分，均無再重新施作等情觀之，足證系爭鋼軌
      樁確已施作並完成RCP 管線埋設工程，且經驗收符合，則
      原告主張已施作完成，即屬可採，被告以原告施工過程中
      有系爭鋼軌樁未依契約圖說施作而拒付工程款云云，自屬
      無據。
  (三)、系爭工程中，系爭逆止閘門、1B封口磚原告是否已施工完
      成？
      原告主張：己完成系爭逆止閘門（項次19）之修護工程，
      金額為102484.47 元；1B磚封口（項次18）工程亦完成，
      工程款為5693.58 元等語，被告則以：系爭工程初驗後，
      即發現原告亦未依約完成修復逆止閘門之工程及1B磚封口
      之施工等情；經查，依92年9 月1 日及93年1 月10日系爭
      工程之監工日報表中累計完工數量，項目18之1B封口磚及
      項目19系爭逆止閘門各一式，均未有完成施工之記載，有
      監工日報表（見本院卷一第79、50頁）在卷可參，另本院
      現場進行勘驗時，原告就1B封口磚之施工地點復無法指明
      ，至於系爭逆止閘門亦尚有部分闡門呈現未完全封閉狀態
      及樹枝纏繞情形，有同上本院勘驗筆錄及勘驗照片第11
      、12幀（見本院卷一第135 頁）在卷可考，足見1B封口磚
      部分原告並未舉證已依約完工，至系爭逆止閘門修復工程
      ，雖有部分呈現正常封閉狀態，惟系爭工程逆止閘門有多
      處，然依系爭契約之約定逆止閘門修復，單位僅有一式，
      且以修復為施工方式，足認依約定須所有逆止閘門皆修繕
      完畢，始可謂施工完成，果有部分之逆止閘門未完繕修復
      工程，該部分工程即難謂已完成，本件經勘驗結果既有逆
      止閘門尚呈現未修復完全狀態，再參諸依系爭重新發包工
      程逆止閘門部分亦再重新發包修復之情以觀，益徵原告此
      部分工程有未依約定完工之情形，則上開工程款之主張，
      自難憑採。
  (四)、系爭工程中，原告施工完成的進度比例為何？
      經查，系爭工程依被告所提系爭結算明細Ａ表（見本院卷
      一第228 頁）結算原告之施工數量及金額為1,516,137.94
      元，原合約數量共計2,137,254.1 元，該工程業如前述原
      告既已依約完成清運廢土方及完成系爭鋼軌樁施工，則原
      告總結算之施工數量及金額合計應為1,842,468.78元（計
      算式：40,227.84+28 6,103+1,516,137.94） ，計算其施
      工進度比例，應為86.20 ％（計算式：1,842,468. 78 ÷
      2, 137,254.1），從而，原告主張之工程進度完工比例在
      此範圍內，即有理由，逾此部分，自屬無憑。
  (五)、原告主張履約保證金依施工工程進度按比例返還，有無理
      由？
    1. 原告主張依系爭契約第14條約定，被告應依工程進度比
       例將履約保證金發還原告，被告已完成工程進度為88.78
       ％，故履約保證金應發還244,145 元（275,000 元x0.88
       78）等語，被告則以系爭工程施工期間，原告自92年9
       月下旬起至93年1 月10日止，已逾三個月未施工，進度
       嚴度落後，經被告多次發函催促亦未進場施工，被告依
       據契約第20條第2 項規定，業於93年1 月13日終止契約
       在案，因原告無故未進場施工，則原告於工程施工期間
       有可歸責之事由致終止契約，已依系爭契約第15條約定
       ，沒收履約保證金等語為辯，則本爭執點首要審究者，
       為工程施工期間，原告有無可歸責事由？而被告終止契
       約是否有據？經查，原告對其逾三個月未施工，被告多
       次發函催促亦未進場施工，嗣被告於93年1 月13日函文
       終止合約，並已由原告收受乙節，有被告93年1 月13 日
       函文（見本院卷一第36頁）在卷可參，固不爭執，惟主
       張因被告未按期給付工程款為由，始而拒絕進場施工等
       語，然原告於92年9 月間，依系爭契約第9 條約定提出
       估驗明細表進行第一次估驗後，即未再進場乙節，為原
       告所不爭執，而被告依原告所提出估驗明細表進行第一
       次估驗後，業於92年9 月間依契約進行估驗後之計價，
       給付工程款826,000 元予原告等情，均為兩造所不爭執
       ，顯見被告並無拒絕付款之情，原告就被告拒絕估驗而
       主張同時履行抗辯拒絕進場云云，既未能舉證以實其說
       ，所為此部分主張，自屬無據。從而，原告拒絕入場施
       作顯係具有可歸責於已之事由，被告因之依系爭契約第
       20條第2 項規定於93年1 月13日終止契約，自屬有據。
     2.原告得否主張返還履約保證金，金額為多少？
       經查，系爭契約第14條第2 款約定：履約保證金得分四
       期按比例無息發還，前三期於進度達百分之25、50、75
       時，分段發還或分段免除保證責任，第四期於工程全部
       完工，經甲方即被告正式驗收合格且無待解決事項，並
       繳納工程保固保證金後始免除履約保證責任並無息發還
      ， 足見兩造所約定之履約保證金係依原告施工進度按比
       例分三段發還並免除責任，而果經免責後，自無須再就
       契約第15條之約定沒收事由而受影響，又系爭工程原告
       施工進度比例為86.20 ％，業經認定如前，則依系爭契
       約約定，原告自得以第3 期75％之比例請求返還，從而
      ， 系爭工程履約保證金共為275,000 ，依75％計，原告
       得主張退還之金額應為206,250 元（計算式：275000×
       0.75 ＝206250） ，至原告逾此部分之主張，洵屬無據
       。
  (六)、被告主張原告施工中，所受罰款22,134元及工程逾期之罰
      款14,477元，均應自工程款中扣抵，有無理由？
      1.罰款22,134元部分：
        依系爭契約第21條第1 款約定：乙方於工程期限或保固
        期限內未依契約規定施工或施工不良、設置或管理有欠
        缺致損害人民生命、身體或財產或甲方受有損害者，概
        由乙方負完全責任，且乙方同意甲方得在其未領之工程
        款或保證金先行扣抵，不足扣抵時並得追償之；再依契
        約條款中工程契約圖附註第20條第5 款規定；未依規定
        設置安全措施及夜間警示號誌者，罰款5000元，前因原
        告有於施工進行中之前揭事由而遭罰款共計20,000元乙
        節，為原告不爭執，並有被告罰款通知函文在卷足佐，
        則被告所為抵扣罰款計22,134元之抗辯，自可採信。
     2.罰款14,477元部分：
       被告主張原告因施工有逾期，依契約約定被告逾罰款金
       額為14,477元，即應依約定扣抵等語，並提出系爭工程
       逾期罰款之簽呈及施工晴雨表、工期明細表（見本院卷
       二第159-161 頁）等在卷為憑，經查，系爭工程因原告
       未依約進場施作，且具有可歸責之事由，被告已於93 年
       1 月13日函文通知終止契約，契約終止自依法生效等情
       ，業如前述，再依系爭契約所約定之工作日數是120 個
       工作天，系爭工程預定完工日為93年1 月2 日，並為原
       告所不爭執，原告既未依約在該日期前完工，復未能提
       出非可歸責於己致未能如期完工之事由，從而，被告依
       系爭契約第19條約定：乙方即原告如不依契約規定期限
       完工，應按逾期的日數，每日賠償甲方即被告，按結算
       總價千分之一的逾期罰款等語，計原告逾期7.5 日之罰
       款為14,477元而為抵銷抗辯，自屬有據。
    (七)被告主張依系爭契約第20條第2 項第4 款約定，原告因終
      止契約後所受一切損失應負賠償責任，有無理由？被告所
      生損害費用可否與原告請求給付之工程報酬款互為抵銷，
      有無理由？
      1. 經查，系爭工程因原告自92年9 月下旬起至93年01月
         10日止，已逾3 個月未施工，並造成施工進度落後，
         經被告多次發函催促亦未進場施工，乃依契約第20條
         第2 項規定而終止契約，則原告無故拒絕入場施工，
         顯無正當理由，即具有因可歸責之事由致被告須重行
         發包予第三人施作，因而造成重新發包之單價價差上
         之損失，且系爭重新發包工程業已施作完畢，其結算
         金額為2, 341,521 元 ，足見系爭重新發包工程顯致
         被告受有損害，從而，被告所為損害賠償之主張，自
         非無據。
      2. 原告雖以因被告拒絕估驗且未按進度付款而僅支付826
         ,000 元 ，造成原告發生財務上困難，始未進場施工
         ，被告任意終止系爭工程契約並不合法等語為辯，惟
         查，依依系爭契約第9 條第1 項第1 款，系爭工程付
         款辦法，被告應按照原告所提出估驗明細表，進行估
         驗後，經核符後，計價辦理付款，系爭工程進行中原
         告固於92年8 月間，提出估驗明細表辦理估驗，惟經
         被告於92年9 月1 日辦理估驗，經檢驗後發現符合契
         約規範者僅有31.66%，有估驗過程及計價表等文件（
         見本院卷第115-121 頁）在卷可稽，足見第一次估驗
         結果，被告認系爭工程完成率只達31.66%，故於92年9
         月間依首次估驗結果付款82,600元，足證被告尚無拒
         絕給付之情。再查，系爭工程嗣於終止契約，被告即
         就原告已施工部分再次進行系爭工程二次初驗及二次
         複驗，原告已施工部分在經由多次之點收、驗收過程
         及就驗收結果進行改善後，被告始製作出系爭工程結
         算明細表（甲）（乙）及工程數量計算表（見本院卷
         第216-234 頁）等情，均為兩造所不爭執，顯見估驗
         時，依估驗結果，原告確實有未達符合契約、圖說、
         規範之查核品質等情，從而，被告僅就估驗結果先為
         付款，自難認有何可歸責之事由，原告因之主張拒絕
         入場施工，自難謂有據。
    (八)、系爭重新發包契約中有關施工項目單價，是否合理，有
        無過高情形？重新發包工程中，項次22之工程告示牌，
        有無必要？所生費用得否扣抵？重新發包契約中，項次
        27工程品管費，是否必要？被告就重新發包契約中，得
        向原告主張所生之損害額為多少？茲分述如下：
      1.依系爭結算明細Ｂ表中，就系爭重新發包契約項目施工
        單價，有無過高情形？
        經查，系爭重新發包契約歷經3 次公開招標過程，始於
        94年11月16日由上綸公司以總價235 萬元得標施作，已
        如前述，再參以系爭重新發包工程係經由被告依據公開
        招標方式對外進行招標，又歷經2 次流標程序，最後始
        由上綸公司得標之過程以觀，尚難認系爭重新發包契約
        單價有何不合理之處，又原告既有前如述之可歸責事由
        致被告終止契約後，重新發包施作，則被告依系爭契約
        約定比照系爭重新發包契約原未施作之單價差額主張因
        終止契約所受之損失請求原告賠償，洵屬有據。
      2.系爭重新發包工程中，系爭結算明細Ｂ表中項次22之工
        程告示牌，有無必要？
        原告雖以依原契約工程告示牌數量為2 面，結算為0 ，
        未施作為0 ，表示原告已有施作完工，再重新發包顯然
        是無必要等語為辯，惟查，工程告示牌指在工程施工場
        所中就施作單位及施工單位的工程指示，系爭工程因重
        新發包後，重新發包之工程仍應再立新施工單位之工程
        告示牌，故項次22之工程告示牌，自仍有必要性，原告
        以前詞置辯，自不足採。
      3.系爭重新發包契約中，系爭結算明細Ｂ表中項次27工程
        品管費5,964 元，是否必要？主張列為損害費用由原告
        給付，有無理由？
        被告固主張依行政院公共工程委員會工程管字第09600
        382080號函令第13點規定：機關辦理公告金額以工程應
        於招標文件內，依工程規模及性質編列品管費用，惟查
        ，依原系爭契約中並無該工程品費項目，足見工程品費
        項目應非必要項目，固原告主張系爭結算明細Ｂ表中項
        次27工程品管費，非原契約範疇之增列項目，自屬可採
        ，則系爭重新發包契約中項次27工程品管費5,964 元，
        自不得列為損害費用之列。
      4.被告就重新發包契約中，得向原告主張所生之損害額為
        多少？
        綜上所述，被告於系爭結算明細Ｂ表列出追償明細主張
        金額於1,097,290 元之範圍內，自屬有據。（元以下四
        捨五入，計算式：0000000-0000＝0000000） 。
  (九)、原告得主張之工程款為何？與被告主張之損害賠償金相互
      抵銷後，尚得主張之未付報酬款為何？
      1.原告得主張之工程款為何？
        綜上各節，依被告所呈之系爭結算明細Ａ表，原告施工
        經驗收結算後之工工程款，總金額為1,93 2,420元，扣
        除前已領取826, 000元外，原告尚得主張廢方遠運處理
        費40228 元（元以下四捨五入）、系爭鋼軌樁工程款
        286, 103元及履約保證金206,250 元，合計1,639,001
        元。（計算式：0000000-000000+40228+286103+206250
        ＝0000000） ；則原告請求被告給付1,639,001 元範圍
        內之工程款，於法自屬有據，應予准許。
      2.茲就被告主張依系爭契約第20條第2 項第4 款約定之損
        害賠償金額相互抵銷，即扣抵罰款22, 134 元、逾期罰
        款14,477元及系爭重新發包契約中所生之損害額1,097,
        290 元，經互為抵銷後，原告尚得主張之未付報酬款應
        為505,100 元（計算式：0000000 －00000-00000-0007
        2 90＝505,100 元）。
五、綜上所述，原告依兩造簽立系爭工程契約之法律關係，請求
    被告給付505,100 元，及自起訴狀繕本送達翌日即94年9 月
    6 日起至清償日止，按週年利率5%計算之利息，為有理由，
    應予准許。逾此範圍之請求則無理由，應予駁回。
六、原告陳明願供擔保，聲請宣告假執行，就其勝訴部分核無不
    合，爰酌定相當擔保金額准許之；又被告就原告勝訴部分，
    陳明願供擔保，請准宣告免為假執行，核無不合，爰酌定相
    當擔保金額准許之，爰酌定如主文所示金額，併准許之。再
    原告敗訴部分，其假執行之聲請，既失依附，應予駁回。
乙、反訴部分：
  一、反訴原告即被告主張：反訴原告自92年9 月下旬起至93
      年1 月10日止，已逾3 個月未施工，進度嚴度落後，經反
      訴原告多次發函催促亦未進場施工，反訴原告依據系爭契
      約第20條第2 項規定終止契約。又查本件反訴原告因反訴
      被告未進場施作，致須將系爭工程另行發包予上綸公司施
      作，肇致反訴原告發生損害，經抵銷尚應給付予反訴被告
      之工程金額後，反訴原告仍受有197,610 元之損害。據此
      ，反訴原告自得依系爭契約第20條第2 項第4款 約定向反
      訴被告請求賠償。關於損害賠償之計算式詳述於下。(1)
      1,930,286 元（反訴被告施作系爭工程之結算總價）－
      826,000 元（反訴被告就系爭工程於第一次估驗時已請領
      之金額）＝1,104,286 元（反訴被告就系爭工程尚得領取
      之金額）。(2)1,104,286 元－20,000元（罰款）－14,477
      元（罰款）－1, 267,419元（第三人上綸公司施作之差額
      ）＝-197,610元。故反訴被告尚應賠償給付反訴原告197,
      610 元等情；聲明：(一)反訴被告應給付反訴原告197,610
      元及自本反訴狀繕本送達於反訴被告翌日起至清償日止，
      按年息百分之5 計算之利息；(二)願供擔保，請准為假執行
      之宣告。
  二、反訴被告即原告則以：反訴原告未按進度付款而僅支付
      826 ,000 元 ，造成反訴被告發生財務上困難，反訴被告
      始未進場施工，反訴原告任意終止系爭契約並不合法，況
      系爭重新發包工程單價過高，工程總價高達235 萬元，顯
      與不實不符並有不合理之情等語置辯；並聲明：(一)反訴原
      告之訴駁回；(二)願供擔保，請准宣告免為假執行。
  三、本件爭點應係系爭工程款經抵銷後，反訴原告得請求反訴
      被告給付損害額，為多少？反訴原告主張反訴被告應再給
      付197,610 元，有無理由？
      如前所述，依兩造各自主張之金額互為抵銷後，反訴被告
      尚得向反訴原告主張之工程款應為505,100 元，故反訴原
      告主張反訴被告應再給付197,610 元，自無理由，應予駁
      回。
  四、綜上，本件反訴原告已無可向反訴被告請求之損害賠償金
      ，則其提起反訴請求反訴被告給付賠償金及法定遲延利息
      ，於法即有未合，應予駁回。而反訴原告之訴既應予以駁
      回，假執行之聲請亦失所依據，自應併予駁回。
丙、據上論結，本件原告之訴為一部有理由，一部無理由，反訴
    原告之訴為無理由，依民事訴訟法第78條、第79條、第390
    條第2 項、第392 條第2 項，判決如主文。
中    華    民    國    97    年    6     月    30    日
                  民事第六庭 法  官  陳銘珠
以上正本證明與原本無異。
如不服本判決，應於送達後20日內，向本院提出上訴狀並表明上
訴理由，如於本判決宣示後送達前提起上訴者，應於判決送達後
10日內補提上訴理由書。
中    華    民    國    97    年    6     月    30    日
                              書記官  劉音利


司法院資訊處製作；財團法人民間司法改革基金會備份。
